ACORDAO-COMPLETO-2359006

ACÓRDÃO 3047/2019 ATA 48/2019 - PLENÁRIO

VISTOS, relatados e discutidos estes autos de embargos de declaração opostos por Luciano Galvão Coutinho, ao Acórdão 938/2019-TCU-Plenário; 
ACORDAM os Ministros do Tribunal de Contas da União, reunidos em Sessão Extraordinária do Plenário, com fundamento nos artigos 32, inciso II, e 34 da Lei 8.443/1992 e ante as razões expostas pelo Relator, em:
9.1. conhecer dos embargos de declaração para, no mérito, negar-lhes provimento;
9.2. dar ciência deste acórdão ao embargante.

Embargos de declaração interposto por Luciano Galvão Coutinho contra decisão do acórdão n. 938/2019-TCU-Plenário.

Banco Central do Brasil; Banco do Brasil S.a.; Banco Nacional de Desenvolvimento Econômico e Social; Caixa Econômica Federal; Secretaria do Tesouro Nacional.

3. Representante/Interessados/Responsáveis/Recorrentes:
3.1. Representante: Procurador Júlio Marcelo
3.2. Responsáveis: Adriano Pereira de Paula (XXX.481.327-XX); Aldemir Bendine (XXX.980.408-XX); Alexandre Antonio Tombini (XXX.444.361-XX); Arno Hugo Augustin Filho (XXX.327.680-XX); Carlos Antonio Vieira Fernandes (XXX.608.784-XX); Dyogo Henrique de Oliveira (XXX.643.671-XX); Gilberto Magalhães Occhi (XXX.478.847-XX); Guido Mantega (XXX.840.768-XX); Jorge Fontes Hereda (XXX.048.855-XX); Luciano Galvão Coutinho (XXX.831.808-XX); Manoel Dias (XXX.829.719-XX); Marcelo Pereira de Amorim (XXX.337.191-XX); Marcus Pereira Aucélio (XXX.486.601-XX); Nelson Henrique Barbosa Filho (XXX.073.727-XX); Tereza Helena Gabrielli Barreto Campello (XXX.467.346-XX); Túlio José Lenti Maciel (XXX.746.946-XX)
3.3. Recorrente: Luciano Galvão Coutinho (XXX.831.808-XX).

13.1. Ministros presentes: José Mucio Monteiro (Presidente), Walton Alencar Rodrigues (Relator), Augusto Nardes, Raimundo Carreiro, Ana Arraes, Bruno Dantas e Vital do Rêgo.
13.2. Ministros-Substitutos convocados: Augusto Sherman Cavalcanti e Marcos Bemquerer Costa.

Luciano Galvão Coutinho

GUIDO MANTEGA

MARCUS PEREIRA AUCELIO

ARNO HUGO AUGUSTIN FILHO

WALTON ALENCAR RODRIGUES

Ministro Walton Alencar Rodrigues.

Trata-se de embargos de declaração, opostos por Luciano Galvão Coutinho, ao Acórdão 938/2019-TCU-Plenário, que apreciou embargos e declaração contra o Acórdão 1824/2018-TCU-Plenário, que, por sua vez, decidiu pedidos de reexame contra o Acórdão 2575/2016-TCU-Plenário.
Estes autos versam sobre representação do MP/TCU, acerca dos atrasos da União no repasse, a instituições financeiras controladas, de valores destinados ao pagamento de despesas de sua responsabilidade, relativas a benefícios sociais, previdenciários e creditícios. 
Por meio do Acórdão 2575/2016-TCU-Plenário, da relatoria do Ministro José Múcio Monteiro, o Plenário aplicou idêntica multa de R$ 30.000,00 a Aldemir Bendine (ex-presidente do Banco do Brasil) , Luciano Galvão Coutinho (ex-presidente do Banco Nacional de Desenvolvimento Econômico e Social - BNDES) e a Jorge Fontes Hereda (ex-presidente da Caixa Econômica Federal) .
A referida decisão foi modificada pelo Acórdão 1824/2018-TCU-Plenário, de minha relatoria, cujo redator foi o E. Ministro José Múcio, que: i) negou provimento aos pedidos de reexame interpostos por Aldemir Bendine (ex-presidente do Banco do Brasil) e por Luciano Galvão Coutinho (ex-presidente do Banco Nacional de Desenvolvimento Econômico e Social - BNDES) ; ii) deu provimento ao pedido de reexame interposto por Jorge Fontes Hereda (ex-presidente da Caixa Econômica Federal) , excluindo a multa a ele aplicada; iii) deu provimento ao pedido de reexame interposto pelo Ministério Público junto ao TCU, quanto a Aldemir Bendine, a fim de considerar graves as infrações cometidas e aplicar-lhe a sanção de inabilitação para o exercício de cargo em comissão ou função de confiança pelo período de seis anos, bem como majorar a multa a ele aplicada, de R$ 30.000,00 para R$ 50.000,00.
O MP/TCU (peça 737) e Aldemir Bendine (peça 740) opuseram embargos de declaração ao Acórdão 1824/2018-TCU-Plenário, decididos pelo Acórdão 938/2019-TCU-Plenário, ora atacado, do qual fui o redator.
Naquela ocasião, este colegiado decidiu por alterar a redação do item 9.7 do Acórdão 1824/2018-TCU-Plenário e dar provimento ao pedido de reexame interposto pelo Ministério Público junto ao TCU, quanto a Luciano Galvão Coutinho, a fim de considerar graves as infrações por ele cometidas e aplicar-lhe a sanção de inabilitação para o exercício de cargo em comissão ou função de confiança pelo período de seis anos, bem como de multa no valor de R$ 50.000,00.
Ou seja, a multa de R$ 30.000,00 aplicada ao embargante foi majorada para R$ 50.000,00, acrescentando-se sua inabilitação para o exercício de cargo em comissão ou função de confiança pelo período de 6 anos. Dessa forma, o acórdão ora embargado, igualou as penalidades aplicadas a Aldemir Bendine e a Luciano Galvão Coutinho.
Nestes embargos, Luciano Galvão Coutinho alegou contradições e omissões no Acórdão 938/2019-TCU-Plenário, assim sumarizadas: 
"Afirma-se, de forma contraditória, que as irregularidades que teriam sido cometidas pelo ex-Presidente do Banco do Brasil Ademir Bendine e pelo Recorrente foram 'idênticas e gravíssimas' e que as respectivas condutas foram 'exatamente as mesmas', embora tenha sido demonstrado pelo Recorrente e reconhecido por essa Corte de Contas que tanto as situações jurídicas quanto as condutas foram substancialmente diferentes.
Afirma-se que o Recorrente teria se omitido no que diz respeito à cobrança dos valores devidos pela União ao BNDES, embora, contraditoriamente, esse Tribunal tenha reconhecido que a cobrança ocorreu e que a recuperação dos valores foi efetivada enquanto o Recorrente era Presidente do BNDES, o que constitui circunstância crucial para: (i) distinguir as condutas do Recorrente e do ex-Presidente do Banco do Brasil e (ii) a dosimetria da pena;
Afirma-se que não teria havido punição ao Recorrente, omitindo-se o fato de que já havia sido aplicada ao Recorrente a pena de multa de R$ 30.000,00 (trinta mil reais) 4; e 
Afirma-se que a relevância social na atuação do Recorrente 'não encontra nenhum respaldo documental ou lógico', omitindo-se o fato de que o Recorrente destacou, por diversas vezes nos autos, a grande relevância social do programa BNDES PSI no que tange à geração de emprego e renda, o que foi inclusive reconhecido pelo Tribunal por ocasião do julgamento realizado em 8.8.2018, em que se proferiu o Acórdão 1824/2018-TCU-Plenário.
O embargante requereu o reconhecimento das contradições e omissões no Acórdão 938/2019-TCU-Plenário, com o retorno de sua situação ao status quo imediatamente anterior ao Acórdão impugnado, mantendo-se a decisão exarada por meio do Acórdão 1824/2018-TCU-Plenário, atenuando sua penalidade.
Acrescentou que o pedido de retorno ao status quo anterior não representa a concordância ou admissão de sua atuação irregular, seja com dolo ou culpa. "Trata-se de respeitar as limitações dos pedidos cabíveis em sede de embargos de declaração, que não devem servir - como ocorreu no acórdão ora impugnado - para reabrir a discussão de temas já apreciados detidamente e deliberados pelo Tribunal".

8.1. Melissa Monte Stephan (188.596/OAB-RJ) e outros, representando Banco Nacional de Desenvolvimento Econômico e Social e Luciano Galvão Coutinho;  
8.2. Eugenio Jose Guilherme de Aragão (4935/OAB-DF) e outros, representando Guido Mantega.  
8.3. Lucas Resende Fraga (50028/OAB-DF) e outros, representando Arno Hugo Augustin Filho.  
8.4. Allan Lúcio Sathler e outros, representando Secretaria do Tesouro Nacional.  
8.5. Deusa Maura Santos Fassina (164146/OAB-SP) e outros, representando Banco do Brasil S.A.  
8.6. Gabriel Barbosa Rocha (15.808E/OAB-DF) e outros, representando Marcus Pereira Aucélio.  
8.7. Cristiano de Oliveira Lopes Cozer (16400/OAB-DF) e outros, representando Alexandre Antonio Tombini e Túlio José Lenti Maciel;  
8.8. Carlos Henrique Bernardes Castello Chiossi (40915/OAB-DF) e outros, representando Caixa Econômica Federal.  
8.9. Rodrigo Fontenelle de Araujo Miranda e outros, representando Banco Central do Brasil.  
8.10. Janes Jose de Almeida Silva, representando Carlos Antonio Vieira Fernandes.  
8.11. Jorge Ulisses Jacoby Fernandes (6.546/OAB-DF), representando Marcelo Pereira de Amorim.  
8.12. Maury Gonzaga Farias, representando Dyogo Henrique de Oliveira.  
8.13. Jailton Zanon da Silveira (77366/OAB-RJ) e outros, representando Jorge Fontes Hereda.  
8.14. Vilmon Malcorra Villagran (43181/OAB-DF), representando Aldemir Bendine.

Procurador Júlio Marcelo de Oliveira.

EMBARGOS DE DECLARAÇÃO CONTRA ACÓRDÃO QUE APRECIOU EMBARGOS DE DECLARAÇÃO OPOSTOS EM FACE DE ACÓRDÃO QUE APRECIOU RECURSOS DE RECONSIDERAÇÃO. AUTOS QUE TRATAM ORIGINALMENTE DE REPRESENTAÇÃO. ATRASOS NOS REPASSES DO GOVERNO FEDERAL A INSTITUIÇÕES FINANCEIRAS E AO ENTES FEDERADOS. AUSÊNCIA DE REGISTRO DE DÍVIDAS E DESPESAS PRIMÁRIAS NAS ESTATÍSTICAS FISCAIS. OPERAÇÕES DE CRÉDITO EM DESCONFORMIDADE COM A LEI DE RESPONSABILIDADE FISCAL. CONHECIMENTO. AUSÊNCIA DE CONTRADIÇÕES E OMISSÕES. NÃO PROVIMENTO.

REPRESENTAÇÃO (REPR)

Secretaria de Recursos (SERUR); Secretaria de Controle Externo do Sistema Financeiro Nacional e dos Fundos de Pensão (SecexFinan).

Trata-se de embargos de declaração, opostos por Luciano Galvão Coutinho, ao Acórdão 938/2019-TCU-Plenário, que apreciou embargos e declaração contra o Acórdão 1824/2018-TCU-Plenário, que, por sua vez, decidiu pedidos de reexame contra o Acórdão 2575/2016-TCU-Plenário.
O acórdão impugnado alterou a redação do item 9.7 do Acórdão 1824/2018-TCU-Plenário, para dar provimento ao pedido de reexame, interposto pelo Ministério Público junto ao TCU, quanto a Luciano Galvão Coutinho, a fim de considerar-lhe graves as infrações cometidas e aplicar-lhe a sanção de inabilitação para o exercício de cargo em comissão ou função de confiança pelo período de seis anos, bem como de majorar a multa de R$ 30.000,00 para R$ 50.000,00.
O acórdão ora recorrido igualou, portanto, as penas aplicadas a Aldemir Bendine e a Luciano Galvão Coutinho.
Alega o embargante existir contradições e omissões no Acórdão 938/2019-TCU-Plenário: i) quanto as irregularidades cometidas pelo ex-Presidente do Banco do Brasil Ademir Bendine e pelo Recorrente, consideradas como gravíssimas, em razão de  condutas idênticas, embora tenha sido demonstrado pelo embargante e reconhecido pelo TCU que tanto as situações jurídicas, quanto as condutas, foram diferentes; ii) em relação à imputação de conduta omissiva ao embargante, quanto à cobrança dos valores devidos pela União ao BNDES, embora se tenha reconhecido que a cobrança ocorreu e a recuperação dos valores foi efetivada, enquanto o recorrente era presidente do BNDES; iii) no tocante a assertiva de que o recorrente não teria sido punido, quando já lhe havia sido aplicada a multa de R$ 30.000,00; e iv) no que concerne à afirmação de que a relevância social na atuação do recorrente "não encontra nenhum respaldo documental ou lógico", omitindo-se a grande relevância social do programa BNDES PSI no que tange a geração de emprego e renda, o que foi reconhecido pelo Tribunal no julgamento do Acórdão 1824/2018-TCU-Plenário.
Conheço dos embargos de declaração por preencherem os requisitos dispostos nos arts. 32, inciso I, e 34 da Lei 8.443/1992, c/c o art. 287 do RI/TCU, para, no mérito, negar-lhes provimento.
Não vislumbro, no acórdão recorrido, as alegadas contradições e omissões. O embargante reapresenta os mesmos argumentos, já exaustivamente debatidos, em múltiplas decisões anteriores, buscando rediscutir o mérito do processo, o que não é cabível em sede de embargos de declaração. 
Não há contradição no fato de recurso alterar julgamento anterior no mesmo processo. No Acórdão 938/2019-TCU-Plenário, o Tribunal reconheceu que as situações de Aldemir Bendine e de Luciano Galvão Coutinho eram relativamente idênticas, ensejando as mesmas penalidades, diferentemente do que havia sido decidido anteriormente, no pedido de reexame (Acórdão 1824/2018-TCU-Plenário) . Obviamente, tal fato não representa contradição, pois era exatamente esse o objeto do recurso interposto pelo Ministério Público, ao qual se deu parcial provimento.
Feitas essas considerações, voto por que o Tribunal de Contas da União aprove o acórdão que ora submeto à apreciação deste Colegiado.
TCU, Sala das Sessões Ministro Luciano Brandão Alves de Souza, em 10 de dezembro de 2019.
WALTON ALENCAR RODRIGUES 
Relator